ACORDAO-COMPLETO-2346113

ACÓRDÃO 349/2019 ATA 5/2019 - PLENÁRIO

VISTOS, relatados e discutidos estes autos de representação, com pedido de cautelar, formulada por licitante, a respeito de possíveis irregularidades ocorridas na Federação das Indústrias no Estado de Mato Grosso - FIEMT, no âmbito do Pregão Presencial 24/2018/SFIEMT;
ACORDAM os Ministros do Tribunal de Contas da União, reunidos em sessão do Plenário, ante as razões expostas pelo relator, em: 
9.1. conhecer da presente representação, satisfeitos os requisitos de admissibilidade previstos nos arts. 235 e 237, inciso VII, do RI/TCU, c/c o art. 113, § 1º, da Lei 8.666/1993 e no art. 103, § 1º, da Resolução – TCU 259/2014, para, no mérito, considera-la parcialmente procedente;
	9.2. indeferir o pedido de medida cautelar;
	9.3. dar ciência desta deliberação à representante e à Federação das Indústrias no Estado de Mato Grosso – FIEMT, acerca das falhas identificadas no âmbito do Pregão Presencial 24/2018/SFIEMT.

Representação, com pedido de medida cautelar, a respeito de possíveis irregularidades ocorridas no pregão presencial que tem por objeto a contratação de empresa especializada na prestação de serviços de limpeza, asseio, conservação e higienização de áreas internas, externas fachadas e esquadrias, de forma contínua, com fornecimento de mão de obra e equipamentos para as unidades do SESI e SENAI.

Federação das Indústrias no Estado de Mato Grosso - FIEMT.

3. Representante: Liderança - Serviços Terceirizados ME (16.968.052/0001-96).

13.1. Ministros presentes: José Mucio Monteiro (Presidente), Walton Alencar Rodrigues, Benjamin Zymler, Aroldo Cedraz, Ana Arraes, Bruno Dantas e Vital do Rêgo (Relator).
13.2. Ministro-Substituto convocado: Augusto Sherman Cavalcanti.
13.3. Ministros-Substitutos presentes: André Luís de Carvalho e Weder de Oliveira.

VITAL DO RÊGO

Adoto como relatório a abaixo transcrita manifestação da então Secretaria de Controle Externo no Estado do Mato Grosso (peça 14) , que contou com a anuência do titular da unidade (peça 15) : 
INTRODUÇÃO 
Cuidam os autos de representação a respeito de possíveis irregularidades ocorridas na Federação das Indústrias no Estado de Mato Grosso - FIEMT, relacionadas à inabilitação da empresa Liderança – Serviços Terceirizados ME (CNPJ: 16.968.052/0001-96) no âmbito do Pregão Presencial 24/2018/SFIEMT, que tem por objeto a contratação de empresa especializada na prestação de serviços de limpeza, asseio, conservação e higienização de áreas internas, externas fachadas e esquadrias, de forma contínua, com fornecimento de mão de obra e equipamentos para as unidades do SESI e SENAI à exceção do condomínio, que além da mão de obra e equipamentos serão fornecidos os materiais de limpeza e utensílios, no montante aproximado de R$ 2.500.000,00 (valor total do pregão) . 
HISTÓRICO 
No dia 17 de janeiro de 2019, o foi realizada a sessão pública do Pregão Presencial 24/2018/SFIEMT para a contratação de serviço continuado de limpeza, asseio, conservação e higiene predial. 
Relativamente ao lote 3, que é o objeto da representação, após a fase de lances, conforme a Ata do Pregão à peça 10, a empresa Liderança – Serviços Terceirizados ME (CNPJ: 16.968.052/0001-96) ofertou o menor preço no valor de R$ 109.000,00, seguida da empresa OASIS ADMINISTRADORA DE SERVIÇOS EIRELI-ME, que ofertou o valor de R$ 109.239,94. 
Entretanto, embora tenha ofertado o menor preço para o lote 3, a empresa Liderança – Serviços Terceirizados ME foi inabilitada. Irresignada quanto à sua inabilitação, a representante ingressou com recurso (peça 5) , ainda no âmbito do certame licitatório, o qual foi julgado improcedente pelo Pregoeiro, mantendo-se sua inabilitação (peça 6) . 
Inconformada com a manutenção de sua inabilitação, a empresa Liderança – Serviços Terceirizados ME ingressou nesse Tribunal com representação (peça 1) . 
EXAME DE ADMISSIBILIDADE
	Inicialmente, deve-se registrar que a representação preenche os requisitos de admissibilidade constantes no art. 235 do Regimento Interno do TCU, haja vista a matéria ser de competência do Tribunal, referir-se a responsável sujeito a sua jurisdição, estar redigida em linguagem clara e objetiva, conter nome legível, qualificação e endereço do representante, bem como encontrar-se acompanhada do indício concernente à irregularidade ou ilegalidade.
Quanto ao responsável estar sujeito à jurisdição do TCU, frise-se que o Sistema FIEMT realizou as licitações de forma centralizada, entretanto, os recursos para os pagamentos pelos serviços prestados advêm dos serviços sociais autônomos Senai / Sesi (peça 4, p. 1) , num sistema de rateio, que, nesse caso em específico (lote 3) , trata do Serviço Social da Indústria – Sesi Sinop (peça 13, p. 10 - 12) . Portanto, resta configurada a utilização de recursos federais para a realização das despesas advindas do Pregão 24/2018.
Além disso, a empresa Liderança – Serviços Terceirizados ME possui legitimidade para representar ao Tribunal, consoante disposto no inciso VII do art. 237 do RI/TCU c/c o art. 113, § 1º, da Lei 8.666/1993. 
Ainda, conforme dispõe o art. 103, § 1º, in fine, da Resolução – TCU 259/2014, verifica-se a existência do interesse público no trato da suposta irregularidade/ilegalidade, pois a inabilitação irregular da empresa que ofertou o menor lance causaria prejuízo à Administração Pública e à representante. 
Dessa forma, a representação poderá ser apurada, para fins de comprovar a sua procedência, nos termos do art. 234, § 2º, segunda parte, do Regimento Interno do TCU, aplicável às representações de acordo com o parágrafo único do art. 237 do mesmo RI/TCU.
EXAME TÉCNICO
A inabilitação da representante ocorreu, segundo o pregoeiro, pelos motivos abaixo: 
11.1.	Certidão de falência e concordata apresentada em cópia simples; e 
11.2.	Índices contábeis com ausência de fórmula, estando presente apenas o resultado. 
Quanto ao item 10.1, o edital prevê a apresentação dos documentos “em original ou cópia autenticada por cartório competente, ou em publicação da imprensa oficial ou em cópias simples, desde que acompanhadas dos originais para conferência do (a) Pregoeiro (a) ou equipe de apoio, ou, ainda, com Autenticação Digital prevista na Lei Federal 8.935/94”.
A empresa Liderança – Serviços Terceirizados ME apresentou a Certidão 4161677, que teve a sua veracidade constatada conforme a peça 10. Sendo assim, não há qualquer razoabilidade quanto à inabilitação da representante no que tange a esse item, pois apresentou a certidão exigida pelo edital, bastando ao pregoeiro ter a disponibilidade de alguns poucos minutos para a sua verificação, mormente se tratando da empresa que ofertou o menor lance. 
Quanto à apresentação dos índices contábeis, também não parece razoável a inabilitação da empresa Liderança – Serviços Terceirizados ME sob o argumento de que não apresentou a documentação em conformidade com o edital, pois as informações solicitadas foram postas, apenas dispensando-se as fórmulas, que estão no edital, caracterizando formalismo exagerado. 
Quanto ao tema, é pacífico no TCU que é irregular a inabilitação de licitante em razão de ausência de informação exigida pelo edital, quando a documentação entregue contiver de maneira implícita o elemento supostamente faltante e a Administração não realizar a diligência prevista no art. 43, § 3º, da Lei 8.666/1993, por representar formalismo exagerado, com prejuízo à competitividade do certame (Informativo de Licitações e Contratos 252 de 11/08/2015) .
Da Cautelar		
Consoante o art. 276 do Regimento Interno/TCU, o Relator poderá, em caso de urgência, de fundado receio de grave lesão ao erário, ao interesse público, ou de risco de ineficácia da decisão de mérito, de ofício ou mediante provocação, adotar medida cautelar, determinando a suspensão do procedimento impugnado, até que o Tribunal julgue o mérito da questão. Tal providência deverá ser adotada quando presentes os pressupostos do fumus boni iuris e do periculum in mora.
Analisando os elementos apresentados pelo representante, verifica-se que há, nos autos, os pressupostos acima mencionados.
O julgamento do recurso administrativo realizado pelo pregoeiro (peça 6) evidencia que há razoabilidade quanto às alegações da representante, haja vista que as razões para a inabilitação não foram suficientes para justificar por que motivos a certidão de falência e concordata e os índices contábeis, sem as fórmulas, apresentados não foram aceitos, ou, pelo menos, diligenciados pelo pregoeiro, caracterizando o fumus boni iuris.
Ademais, a assinatura do contrato e prováveis pagamentos à empresa vencedora da licitação caracterizam a necessidade de se agir de forma rápida, ou seja, o periculum in mora.
De outra parte, verifica-se que a adoção da medida cautelar, na forma requerida pelo representante, não é capaz de trazer prejuízos significativos à FIEMT ou ao interesse público, pois o Pregão Presencial teve seu resultado publicado no site com a data registrada no dia 7/2/2019, havendo ainda tempo hábil para a reversão dessa situação. 
Portanto, propõe-se que seja concedida a medida cautelar, inaudita altera pars, por estarem presentes nos autos os requisitos do fumus boni iuris e do periculum in mora, bem assim por não se ter configurado o periculum in mora ao reverso, capaz de trazer prejuízos significativos à FIEMT ou ao interesse público. 
CONCLUSÃO
O documento constante da peça 1 deve ser conhecido como representação, por preencher os requisitos previstos nos arts. 235 e 237, VII do art. 237 do RI/TCU c/c o art. 113, § 1º, da Lei 8.666/1993 e no art. 103, § 1º, da Resolução – TCU 259/2014. 
No que tange à necessidade de medida cautelar, inaudita altera pars, entende-se que tal medida deve ser adotada, por estarem presentes nos autos os requisitos do fumus boni iuris e do periculum in mora, bem assim por não se ter configurado o periculum in mora ao reverso, capaz de trazer prejuízos significativos à Funasa ou ao interesse público. 
PROPOSTA DE ENCAMINHAMENTO
Ante todo o exposto, submetem-se os autos à consideração superior, propondo:
	a) conhecer da presente representação, satisfeitos os requisitos de admissibilidade previstos nos arts. 235 e 237, inciso VII, do RI/TCU c/c o art. 113, § 1º, da Lei 8.666/1993 e no art. 103, § 1º, da Resolução – TCU 259/2014. 
	b) determinar, de ofício, cautelarmente, inaudita altera pars, nos termos do art. 276, caput, do Regimento Interno/TCU, à Federação das Indústrias do Estado de Mato Grosso - FIEMT que suspenda o Pregão 24/2018 (Processo 00021/SFIEMT/2018) , especificamente quanto ao Lote 3, cujo objeto é a contratação de empresa especializada na prestação de serviços de limpeza, asseio, conservação e higienização de áreas internas, externas fachadas e esquadrias, de forma contínua, com fornecimento de mão de obra e equipamentos para as unidades do SESI e SENAI à exceção do Condomínio que além da mão de obra e equipamentos serão fornecidos os materiais de limpeza e utensílios, e todos os atos dele decorrente;
	c) determinar, nos termos do art. 276, § 3º, do Regimento Interno/TCU, a oitiva dos Srs. Alexsandro Gomes (CPF: XXX.441.221-XX) , Pregoeiro, Ana Virgínia de Carvalho (CPF: XXX.877.461-XX) , Coordenadora de Aquisições e Contratos, e Gustavo Pinto Coelho de Oliveira (CPF: XXX.453.621-XX) , Presidente da FIEMT, para que se manifestem acerca da inabilitação da empresa Liderança – Serviços Terceirizados ME, embora tenha apresentado a documentação exigida pelo edital, caracterizando formalismo exagerado;
	d) determinar, nos termos do art. 276, § 3º, do Regimento Interno/TCU, a oitiva da empresa OASIS ADMINISTRADORA DE SERVIÇOS EIRELI-ME (CNPJ: 22.826.914/0001-49) para que se manifeste acerca da inabilitação da empresa Liderança – Serviços Terceirizados ME, embora tenha apresentado a documentação exigida pelo edital, caracterizando formalismo exagerado.
	
	É o relatório.

Priscila Consani das Mercês (OAB/MT 18.569), representando Liderança - Serviços Terceirizados Ltda. e Protecta Tecnologia Em Controle de Pragas Ltda. ME.

Não atuou.

REPRESENTAÇÃO. IRREGULARIDADE NA INABILITAÇÃO DE EMPRESA EM PROCEDIMENTO LICITATÓRIO. INEXISTÊNCIA DE INTERESSE PÚBLICO A TUTELAR. INDEFERIMENTO DA CAUTELAR PLEITEADA. PROCEDÊNCIA PARCIAL.

REPRESENTAÇÃO (REPR)

Secretaria do TCU no Estado de Mato Grosso (Sec-MT).

Tratam os autos de representação, com pedido de cautelar, a respeito de possíveis irregularidades ocorridas na Federação das Indústrias no Estado de Mato Grosso - FIEMT, no âmbito do Pregão Presencial 24/2018/SFIEMT, que tem por objeto a contratação de empresa especializada na prestação de serviços de limpeza, asseio, conservação e higienização de áreas internas, externas fachadas e esquadrias, com fornecimento de mão de obra e equipamentos para as unidades do SESI e SENAI, no montante aproximado de R$ 2.500.000,00 (valor total do pregão) . 
O certame foi dividido em lotes, dos quais o lote 3 é o objeto desta representação. Nele, após a fase de lances, a empresa Liderança – Serviços Terceirizados ME (16.968.052/0001-96) ofertou o menor preço no valor de R$ 109.000,00, seguida da empresa Oasis Administradora de Serviços Eireli-ME, com o valor de R$ 109.239,94 (Ata à peça 10) .
Embora tenha ofertado o menor preço para o lote 3, a empresa Liderança – Serviços Terceirizados ME foi inabilitada.
A licitação foi aberta no dia 17/1/2019 e teve seu resultado homologado, em 6/2/2019, conforme consulta ao site da SFIEMT (www.fiemt.com.br) . 
A representação está fundada na existência de vícios na fase de habilitação do certame, caracterizados pelo não recebimento da certidão de falência e concordata em cópia simples, desacompanhada de autenticação física ou digital, e pela ausência na documentação das fórmulas dos índices contábeis, constando apenas o resultado contábil da licitante.
Em sua instrução, a unidade técnica propôs o conhecimento da representação e a concessão de cautelar inaudita altera pars, por entender presentes os requisitos para tanto exigidos.
Inicialmente, destaco que, embora o Sistema FIEMT tenha realizado a licitação em análise, os recursos que custearão as despesas dela decorrentes serão suportados pelo Senai/Sesi (peça 4, p. 1) , num sistema de rateio, que, nesse caso em específico (lote 3) , trata do Serviço Social da Indústria – Sesi Sinop (peça 13, p. 10 - 12) . Portanto, resta configurada a utilização de recursos federais para a realização das despesas advindas do Pregão 24/2018.
No mérito, concordo, em parte, com a unidade técnica. Há nítidos indícios de que o Sistema FIEMT inabilitou indevidamente a representante. A autenticidade da certidão de falência e concordata poderia ter sido verificada em site específico e as informações relacionadas aos índices contábeis poderiam ter sido obtidas na documentação entregue pela licitante, como também por meio da diligência prevista no art. 43, § 3º, da Lei 8.666/1993. Além disso, é entendimento desta Corte de Contas que não se deve abrir mão da melhor proposta para a Administração em virtude de vícios sanáveis.
Não obstante a indevida inabilitação, não vejo nos autos risco de lesão ao interesse público pelas questões aqui tratadas, requisito essencial para que se considerem procedentes representações desta espécie.
Ressalto que não se inclui entre as competências constitucionais do TCU a prolação de provimentos jurisdicionais reclamados por particulares para a salvaguarda de seus eventuais direitos e interesses subjetivos juridicamente tutelados.
Conforme assente na jurisprudência deste Tribunal, a procedência das representações formuladas com base no art. 113, § 1º, da Lei 8.666/1993 deve ser fundada no resguardo do interesse público, de forma a evitar a atuação do TCU na defesa de interesses meramente individuais junto à Administração Pública. Nesse sentido, os Acórdão 1620/2017-TCU-Segunda Câmara, 2.321/2015-TCU-Plenário, 2.082/2014-TCU-2ª Câmara, 283/2014-TCU-1ª Câmara, 3.273/2013-TCU-Plenário, 5.826/2012-TCU-2ª Câmara, 1.245/2012-TCU-1ª Câmara e 48/2012-TCU-Plenário.
Conforme já mencionado, a proposta considerada vencedora no certame questionado teve o valor de R$ 109.239,94, enquanto a proposta da representante foi de R$ 109.000,00, com o potencial prejuízo de apenas R$ 239,40, no lote.
Além da pequena diferença da contratação, não há na instrução precedente a avaliação do eventual perigo da demora reverso. Trata-se de informação fundamental para a formação do juízo de conveniência de adoção de medida cautelar, especialmente diante de risco de dano de tão pouca monta.
Conforme asseverado no Acórdão 4911/2015-TCU-Primeira Câmara, da relatoria do Min. Walton Alencar Rodrigues, não se pode admitir que o desfazimento do ato administrativo maculado provoque prejuízo ao interesse público superior ao que se quer proteger.
Elucidativos os argumentos expendidos no voto condutor do mencionado julgado, que se adequam perfeitamente a este caso concreto, cujo excerto passo a transcrever, in litteris:
Ressalto que na avaliação da infração aos princípios constitucionais, necessário se faz verificar se a revisão do ato administrativo pleiteada não contrariaria outro princípio constitucional. No caso concreto, iria de encontro ao princípio da proporcionalidade entre a anulação do ato que desclassificou a Empresa IT Alimentos Ltda. EPP do certame e o risco de dano ao erário, ante a baixíssima materialidade da diferença entre as propostas das licitantes, tanto em valores absolutos, quanto no contexto desta contratação da monta de 15 milhões de reais anuais.
O princípio da proporcionalidade ou da razoabilidade requer o equilíbrio entre os meios e os fins, ou seja, entre as medidas administrativas e seus objetivos, tendo em vista sempre o atendimento ao interesse público. Por esse princípio, a atuação do poder público não pode ocasionar um dano maior que aquele que objetiva combater com a medida administrativa.
O retorno da licitação à fase de classificação das propostas se oporia também ao princípio da eficiência da administração pública, que visa à obtenção do melhor resultado com a utilização racional dos meios. No caso em tela, o resultado da licitação, em termos de valor do contrato, não sofreria grande alteração se fosse novamente processada sua fase de classificação das propostas, pois a diferença de preço entre elas foi irrelevante. Ao contrário, haveria perda da eficiência devido às razões já expostas.
Portanto, mesmo sem a avaliação objetiva das consequências da eventual determinação para reversão dos atos praticados no caso em exame, é certo que essa medida feriria, no mínimo, o princípio da eficiência.
Este Tribunal tem entendido que, afastado seu interesse de agir com vistas a resguardar o interesse público, não há que se proteger o direito da representante, conforme Acórdão 2439/2013-TCU-Plenário e 2.426/2015-TCU-Plenário.
Em vista disso, considerando não estarem configurados os pressupostos previstos no art. 276 do RITCU para adoção da medida preventiva ali prevista e por não haver ofensa ao interesse público ou risco significativo ao erário, deve-se indeferir o pedido de medida cautelar e considerar a representação parcialmente procedente.
De qualquer modo, julgo pertinente o encaminhamento de ciência ao Sistema FIEMT, a fim de evitar em futuros procedimentos, a adoção de condutas similares às examinadas nestes autos.
Ante o exposto, VOTO para que seja adotada a decisão que ora submeto à apreciação deste Colegiado.
TCU, Sala das Sessões Ministro Luciano Brandão Alves de Souza, em 20 de fevereiro de 2019.
Ministro VITAL DO RÊGO 
Relator